【裁判字號】    99,重訴,51
【裁判日期】    991228
【裁判案由】    侵權行為損害賠償
【裁判全文】
臺灣苗栗地方法院民事判決              99年度重訴字第51號
原      告  李麗雲
訴訟代理人  廖本揚律師
被      告  林海燕
            邱月瑾
            郭鏡
上列當事人間請求侵權行為損害賠償事件，原告提起附帶民事訴
訟請求損害賠償，經本院刑事庭裁定移送前來（99年度重附民字
第10號），本院於民國99年11月30日言詞辯論終結，判決如下：
    主  文
被告應連帶給付原告新台幣壹仟玖佰萬零伍仟元，及自民國九十
九年四月二十二日起至清償日止，按年息百分之五計算之利息。
訴訟費用由被告連帶負擔。
本判決第一項於原告以新臺幣陸佰參拾參萬元供擔保後，得假執
行。
    事  實
一、原告主張：被告林海燕於民國92年起以化名「陳阿妹」身分
    ，在臺中縣、苗栗縣等地經營名產店、水果攤、服飾店及販
    售光碟等生意，於92年6 月間，在苗栗縣苗栗市山珍水果店
    以「陳阿妹」身份，結識被告邱月瑾後不久，即向邱月瑾謊
    稱：其養父母陳志榮、楊秀好要認養被告邱月瑾為養女，俾
    被告邱月瑾及林海燕互相照顧，將來可共同繼承陳志榮之鉅
    額遺產云云，並出示不詳之養女證明及9 億元支票以取信被
    告邱月瑾，被告邱月瑾因此以陳志榮、楊秀好之養女自居。
    嗣後，被告林海燕即意圖為自己不法之所有，向被告邱月瑾
    謊稱：其父陳志榮於日前死亡並留下鉅額遺產，為繼承遺產
    需繳交遺產稅等稅金，要求被告邱月瑾籌款交給陳志榮之母
    親即綽號「阿嬤」及法官組成之「遺產監管小組」（經查均
    為被告林海燕之化名），取得完稅證明後，始能辦理遺產繼
    承等語。被告邱月瑾明知已無支付能力，然為圖謀可自被告
    林海燕處朋分利益，竟意圖為自己不法之所有，與舊識被告
    郭鏡共同加入被告林海燕所編織之騙局，分別扮演陳志榮之
    養女及「阿嬤」之養孫角色，對外宣稱被告邱月瑾將繼承養
    父、「阿嬤」鉅額遺產需繳交遺產稅為由，向原告佯稱借款
    予被告邱月瑾可獲得加倍之利息，致使原告陷於錯誤而同意
    幫忙繳付遺產稅。之後更以該筆遺產稅龐大尚未繳清，如果
    不續繳，之前所繳的錢將被充公，或謊稱需支付「阿嬤」醫
    藥費等語，陸續詐騙原告繳款。原告自95年10月24日起迄97
    年間為止，分別交付被告等人如附表所示之款項計新台幣（
    下同）19,005,000元。嗣被告三人之犯行業經臺灣苗栗地方
    法院檢察署以98年度偵字第3891、4721、5855號偵結起訴，
    並經本院98年度重訴字第5 號刑事判決判處罪刑在案。為此
    ，爰依民法第184 條、第185 條第1 項侵權行為法律規定，
    提起本件訴訟，請求被告連帶賠償等語，並聲明：(1)被告應
    連帶給付原告19,005,000元，及自起訴狀繕本送達翌日起至
    清償日止，按年息5 ％計算之利息。(2)訴訟費用由被告連帶
    負擔。(3)願供擔保請准宣告假執行。
二、被告邱月瑾辯稱：當初伊係以繼承鉅額遺產需要繳交遺產稅
    為由而向原告借錢，總共先後向原告借款19,005,000元。每
    次都是林海燕到苗栗市○○路277 巷8 號租屋處向伊取錢，
    都是交現金，因為林海燕說繳稅不能開支票。每次都是林海
    燕打電話來說要繳什麼稅、多少錢，伊就去借錢給她。伊從
    未拿到原告及其他被害人的錢，故原告應向被告林海燕請求
    返還款項。對於本院98年重訴字第5 號判決書中附表一編號
    10關於原告交付款項之時間、金額、對象及該判決認定之犯
    罪事實均無意見等語。並聲明：(1)原告之訴駁回。(2)訴訟費
    用由原告負擔。
三、被告郭鏡辯稱：97年5 月13日邱月瑾入獄後，由伊出面向原
    告收錢，原告主張前後繳交19,005,000元給伊或被告邱月瑾
    並不爭執，有幾次是被告林海燕自己打電話給原告要求繳錢
    ，所有款項均已轉交被告林海燕。與被告林海燕不是共犯，
    且繳錢的理由都是林海燕自己編造的。對本院98年重訴字第
    5 號刑事判決書附表一編號10關於原告交付款項之時間、金
    額、對象及該判決認定之犯罪事實均無意見等語。並聲明：
    (1)原告之訴駁回。(2)訴訟費用由原告負擔。
四、被告林海燕辯稱：伊不認識原告，未曾向其借錢，亦未拿過
    原告的錢。對於原告如何交錢及交錢給誰一事並不知情，本
    案係遭被告邱月瑾、郭鏡之誣賴，被告邱月瑾、郭鏡亦未將
    錢交給伊。伊只有一次電話聯絡原告，請原告將放在法院對
    面健保局辦公室前之水果載去佛堂，從未以電話聯絡原告繳
    錢等語。並聲明：(1)原告之訴駁回。(2)訴訟費用由原告負擔
    。
    理  由
一、原告主張前開等情，業據其提出遭被告詐騙金額一覽表及苗
    栗縣苗栗市農會帳戶存摺、南山人壽保險股份有限公司收據
    、苗栗北苗郵局帳戶客戶歷史交易清單、廣苗幼稚園申設之
    臺灣銀行苗栗分行存摺存款歷史交易明細、中華郵政國內匯
    款執據、房屋貸款契約書及繳款通知書等影本（見卷第56至
    71頁）為證。被告3 人因共同詐欺取財等案件，經本院98年
    度重訴字第5 號刑事判決、台灣高等法院台中高分院99年度
    上訴字第1584號判處有罪確定確定等事實，有本院98年度重
    訴字第5 號刑事判決及被告邱月瑾、郭鏡開立予原告之本票
    附卷可稽（卷第6 至36頁、第197 至206 頁），並經本院依
    職權調取本院上開刑事卷宗核閱無誤。且被告邱月瑾、郭鏡
    於本院審理時對本院98年度重訴字第5 號刑事判決認定之犯
    罪事實及附表所載有關原告交付款項之時間、金額、對象等
    情均已不爭執（卷第77、94頁），足證原告上開主張為真實
    。
二、被告林海燕雖否認上開共同詐欺事實，並以前揭情詞置辯。
    惟查：
（一）原告主張其於97年12月間曾分別在苗栗市○○路法院左邊
      門口處及苗栗市○○路薑母鴨店店前，交付現金2 萬元、
      3 萬元之「阿嬤」醫藥費予被告林海燕收取等情（見卷第
      79頁），業據其於偵查中明確證稱：第1次見到自稱黃姓
      法官之女子，是在苗栗地院外面，她載了好幾箱的水果，
      叫我把錢給她，說如果沒有給她錢買阿嬤的藥，阿嬤會死
      掉，黃姓法官的車號是5038-TX 號，那次好像有繳交2 萬
      或3 萬，那個人放3 箱水果，拿了我的錢之後就往法院裡
      面走，每次都戴遮陽帽；第2 次是在中山路薑母鴨店，是
      阿嬤生病急診要吃藥，那次交3 萬元，指認室中編號2 之
      人（係真人列隊供原告指認，編號2 即為被告林海燕）就
      是該名黃姓法官等語（見347 號偵卷一第128 至129 頁、
      3891號偵卷一第56至57、69頁）。而被告林海燕亦於本院
      刑事審理中自陳：車號5038-TX 號汽車為伊所有，伊曾載
      水果到健保局前面放著，並打電話叫原告出來載水果等語
      （見刑事卷二第161 、174 、269 頁背面）。是被告林海
      燕既曾駕駛前開車號之汽車，並曾與原告相約於苗栗地方
      法院前，足認原告並無將他人誤認為被告林海燕之情形。
      且被告林海燕與原告間素無仇恨、糾紛，原告其餘遭詐騙
      之大額款項，均自陳係交予被告郭鏡或邱月瑾收取，其實
      無誣指被告林海燕向其收取2 、3 萬元小額款項之動機。
      是其辯稱未曾見過原告、未曾以電話聯絡原告詐取款項云
      云，自不足採。
（二）被告林海燕於偵、審程序查中固坦承曾假冒「阿嬤」、「
      黃法官」、「黃小姐」之身分、聲音打電話給被告邱月瑾
      、郭鏡及該案被害人，催促渠等到被告郭鏡住處繳款，惟
      辯稱係受被告邱月瑾、郭鏡指示或恐嚇所為云云（見3891
      號偵卷四第73至76頁、刑事卷二第269 頁）。然被告林海
      燕於偵查中供稱：0000000000號行動電話是伊在使用（下
      稱系爭門號），且時常以該支電話與被告郭鏡、邱月瑾、
      張美蘭等人通話等語（見3891號偵卷一第65頁）。而被告
      林海燕持用前開行動電話與被告邱月瑾聯絡時，曾在談話
      內容中以「黃小姐」身分交代被告邱月瑾：「我跟妳說，
      阿妹（指張阿妹）六百九拿來，本票妳跟她寫，後面背書
      妳跟她寫一個無效......妳師兄他們交錢進來，他都這樣
      寫給他們，所以妳師兄才沒事的，妳們都不用負責，不用
      還錢的，就阿妹自己要還的，這種動作妳自己不做要叫誰
      做？等一下妳打電話好禮的跟阿妹說，本票妳要開，電話
      我唸給妳，0000000000，好好跟她說，妳現在要用軟的了
      ......，妳快跟她說，最後一次了，妳跟她說妳有接到判
      決文了，最後一次領一領，就把妳帶走了，妳就回妳阿媽
      那」（見98年4 月14日14時01分11秒，0000000000號與系
      爭門號之通訊監察譯文，聲搜卷第38頁）；「師姐喔，現
      在事情辦的怎樣？現在不是開玩笑，......大家放重利都
      要照辦......我們要辦妳很簡單，用貪污下去辦很簡單妳
      什麼話也都不用再講了，我跟妳講的話知道就好，趕快去
      處理，趕快拿回來啦！如果不拿就不要拿了啦......，今
      天如果沒繳進來，什麼江山都沒有了啦！大家試看看啦！
      嘸影講法律她就多認識啦......。快處理，到3 點半而已
      ，如果3 點半沒有，我們什麼都消掉，而且妳也還會再進
      去關......。我們這裡已經在辦了......。」（見98年4
      月22日9 時30分5 秒，同上門號之通訊監察譯文，聲搜卷
      第39頁）、「師姐喔，今天你們都要繳，怎麼都沒有人要
      出門？」（見98年4 月22日13時13分50秒，同上門號之通
      訊監察譯文，聲搜卷第39 頁 背面）、「現在妳自己份要
      領，妳自己也要繳啦！我已經跟妳繳七萬七進去了，現在
      我不能再幫妳繳了，現在軍的知道代價那麼多，整個都要
      去整理出來了啦」（見98年4 月22日13時40分33秒，同上
      門號之通訊監察譯文，聲搜卷第40頁）、「今天都要處理
      了啦！沒處理不行了，跟上回不同，不能拿到就要簽喔！
      我們這個函送只限1 天而已喔！10個人有拿的簽一簽都要
      送回來，要速戰速決啦！函送今天一天，明天一天，就要
      全部交回來了，沒繳回來是他家的事啦！」（見98年5 月
      11日10 時04 分20秒，0000000000號與系爭門號之通訊監
      察譯文，4721號偵卷一第52頁卷第38頁）。又被告林海燕
      以其持用之前開行動電話與被告郭鏡聯絡時，亦曾以「黃
      小姐」身分於內容中談及「現在不是開玩笑，如果不繳就
      放棄了。」（見98年4 月22日14時54分40秒，0000000000
      與系爭門號之通訊監察譯文，聲搜卷第40 頁 ）、「如果
      今天晚上沒進來，我們電話就都沒打了，大家都法院見面
      了......」（見98年4 月22日16時12分45秒，同上門號之
      通訊監察譯文，聲搜卷第40頁）、「我剛剛打給張梅蘭（
      即張美蘭），叫她不要糊塗下去了，沒有錢還是一樣要繳
      ，你知道張梅蘭跟我講什麼？三十幾個全部沒有錢啦！妳
      全部給他切掉就對了啦！他每個人都聽我的話啦！這什麼
      意思，你馬上叫張梅蘭過去你那邊，你講給她聽好不好.
      ..... 」（見98年4 月28日15時20分33秒，同上門號之通
      訊監察譯文，聲搜卷第40頁背面）。則依前揭通訊監察譯
      文所示，被告林海燕確實有假藉財產監管人員「黃小姐」
      身分以前開電話與被告郭鏡、邱月瑾聯絡，不但以財產將
      充公、逃漏稅為由催促其等繳款，並時常告以繳款期限將
      屆，應命被害人儘速繳款，更有指示及教導被告邱月瑾、
      郭鏡應如何對外籌款之情形，足見被告林海燕確實與被告
      邱月瑾、郭鏡共同詐欺原告，且係居於本件詐欺之主導地
      位。倘如被告林海燕所辯稱其係受被告邱月瑾、郭鏡所指
      示、誣陷，未曾參與本件共同詐欺犯行，亦未自被告郭鏡
      、邱月瑾處收取原告所繳納之款項，焉有可能在與被告郭
      鏡、邱月瑾對話時以言語威脅被告邱月瑾如不聽從將再次
      身陷囹圄，甚至指示、教導其二人如何籌錢，並不斷催促
      其二人應速將款項繳入？此外，復有在被告林海燕位於台
      中縣外埔鄉○○路667 巷52弄17號、25號住處所扣得之供
      犯案所用之物及用以擔保被害人借款之本票多紙、換票立
      據等物附於本院98年度重訴字第5 號刑事卷內可稽，益見
      被告林海燕確實參與本件共同詐欺犯行無疑。是其上開辯
      詞，不足採信。
（三）綜上，被告邱月瑾、郭鏡就其等與被告林海燕共同詐欺原
      告之事實，均未爭執，且均坦承確有收取原告交付之款項
      ，故原告主張被告林海燕與被告邱月瑾、郭鏡共同向其詐
      取金錢乙節，即堪認定。
三、按因故意或過失，不法侵害他人之權利者，負損害賠償責任
    ；數人共同不法侵害他人之權利者，連帶負損害賠償責任。
    民法第184 條第1 項前段、民法第185 條第1 項前段分別定
    有明文。本件被告基於共同詐欺之犯意聯絡，對原告實施詐
    欺取財犯行，致原告陷於錯誤而受有財產上損害，已如前述
    ，被告林海燕否認取得原告之款項，顯不足採。又被告邱月
    瑾、郭鏡雖辯稱其等於詐欺原告後已將全數款項交付被告林
    海燕，應由被告林海燕負擔返還之責云云；然其等既與被告
    林海燕共同詐欺原告，造成原告受有19,005,000元之財產損
    害，則其等事後究有無或如何朋分詐欺所得款項、款項由何
    人保管、各分得數額為何等節，均無礙渠等應共負侵權行為
    責任之認定，是被告邱月瑾、郭鏡此部分抗辯，委無足取。
    從而，原告依共同侵權行為之法律關係，請求被告連帶賠償
    19,005,000元，及自起訴狀繕本送達翌日即99年4 月22日起
    至清償日止按年息5 ％計算之利息，於法有據，應予准許。
    原告復陳明願供擔保請求宣告假執行，核無不合，爰酌定如
    主文第3 項所示之金額准許之。
四、本件事證已臻明確，兩造其餘攻擊防禦方法及舉證，經核均
    與判決結果不生影響，爰無庸逐一論述。
五、據上論結，本件原告之訴為有理由，依民事訴訟法第78條、
    第85條第2 項，第390 條第2 項，判決如主文。
中    華    民    國    99    年    12    月    28    日
                  民事庭法  官  黃怡玲
以上正本係照原本作成。
如對本判決不服，須於判決送達後20日內向本院提出上訴狀（須
附繕本）。
如委任律師提起上訴者，應一併繳納上訴審裁判費。
                        書記官  孫銘宏
中    華    民    國    99    年    12    月    28    日
附表：原告遭被告等詐騙金額一覽表
 ┌────┬─────────────┬────┬──────┬──────┐
 │付款日期│        付款地點          │付款方式│  付款金額  │  付款對象  │
 │        │                          │        │ （新台幣） │            │
 ├────┼─────────────┼────┼──────┼──────┤
 │95.10.24│  苗栗市○○路277 巷8 號  │  現金  │  135,000 元│邱月瑾、郭鏡│
 ├────┼─────────────┼────┼──────┼──────┤
 │95.10.31│  苗栗市○○路277 巷8 號  │  現金  │1,000,000 元│邱月瑾、郭鏡│
 ├────┼─────────────┼────┼──────┼──────┤
 │96.01.09│  苗栗市○○路277 巷8 號  │  現金  │  750,000 元│邱月瑾、郭鏡│
 ├────┼─────────────┼────┼──────┼──────┤
 │96.01.10│  苗栗市○○路277 巷8 號  │  現金  │  410,000 元│邱月瑾、郭鏡│
 ├────┼─────────────┼────┼──────┼──────┤
 │96.02.26│  苗栗市○○路277 巷8 號  │  現金  │  700,000 元│    郭鏡    │
 ├────┼─────────────┼────┼──────┼──────┤
 │96.02.27│  苗栗市○○路277 巷8 號  │  現金  │  750,000 元│    郭鏡    │
 ├────┼─────────────┼────┼──────┼──────┤
 │96.03.08│  苗栗市○○路277 巷8 號  │  現金  │2,700,000 元│    郭鏡    │
 ├────┼─────────────┼────┼──────┼──────┤
 │96.03.31│  苗栗市○○路277 巷8 號  │  現金  │  800,000 元│    郭鏡    │
 ├────┼─────────────┼────┼──────┼──────┤
 │96.03.31│  苗栗市○○路277 巷8 號  │  現金  │  900,000 元│    郭鏡    │
 ├────┼─────────────┼────┼──────┼──────┤
 │96.03.31│  苗栗市○○路277 巷8 號  │  現金  │2,000,000 元│    郭鏡    │
 ├────┼─────────────┼────┼──────┼──────┤
 │96.05.10│  苗栗市○○路277 巷8 號  │  現金  │  375,000 元│邱月瑾、郭鏡│
 ├────┼─────────────┼────┼──────┼──────┤
 │96.08.12│  苗栗市○○路277 巷8 號  │  現金  │1,125,000 元│邱月瑾、郭鏡│
 ├────┼─────────────┼────┼──────┼──────┤
 │96.08.20│  苗栗市○○路277 巷8 號  │  現金  │1,200,000 元│邱月瑾、郭鏡│
 ├────┼─────────────┼────┼──────┼──────┤
 │97.04.01│  苗栗市○○路277 巷8 號  │  現金  │1,350,000 元│邱月瑾、郭鏡│
 ├────┼─────────────┼────┼──────┼──────┤
 │97.05.12│  苗栗市○○路277 巷8 號  │  現金  │  400,000 元│邱月瑾、郭鏡│
 ├────┼─────────────┼────┼──────┼──────┤
 │97.08.06│  苗栗市○○路277 巷8 號  │  現金  │  600,000 元│    郭鏡    │
 ├────┼─────────────┼────┼──────┼──────┤
 │97.10.23│  苗栗市○○路277 巷8 號  │  現金  │2,400,000 元│    郭鏡    │
 ├────┼─────────────┼────┼──────┼──────┤
 │97.10.30│  苗栗市○○路277 巷8 號  │  現金  │1,100,000 元│    郭鏡    │
 ├────┼─────────────┼────┼──────┼──────┤
 │97.12月 │  苗栗市○○路277 巷8 號  │  現金  │   30,000 元│    郭鏡    │
 ├────┼─────────────┼────┼──────┼──────┤
 │97.12月 │  苗栗市○○路277 巷8 號  │  現金  │   50,000 元│    郭鏡    │
 ├────┼─────────────┼────┼──────┼──────┤
 │97.12月 │  苗栗市○○路277 巷8 號  │  現金  │  200,000 元│    郭鏡    │
 ├────┼─────────────┼────┼──────┼──────┤
 │97.12.24│苗栗市○○路薑母鴨旁停車場│  現金  │   30,000 元│   林海燕   │
 ├────┼─────────────┼────┼──────┼──────┤
 │共計    │                          │        │19,005,000元│            │
 └────┴─────────────┴────┴──────┴──────┘

司法院資訊處製作；財團法人民間司法改革基金會備份。
